臺灣高等法院民事判決　　　　　 94年度家上字第151、152號
上　訴　人　乙○○
被 上訴 人　甲○○
訴訟代理人　楊廣明律師
　　　　　　李清輝律師
上列當事人間請求婚姻無效、履行同居事件，上訴人對於中華民
國94年4月26日臺灣臺北地方法院93年度家訴字第144號、94年度
婚字第181號第一審判決提起上訴，本院於94年9月27日言詞辯論
終結，判決如下：
    主      文
上訴駁回。
第二審訴訟費用由上訴人負擔。
    事實及理由
壹、程序事項：
一、本件被上訴人訴請確認兩造婚姻無效（原審93年度家訴字第
    144號），上訴人則於原審審理兩造婚姻無效訴訟中，起訴
    請求被上訴人履行同居（原審94年度婚字第181號），爰依
    民事訴訟法第572條第1、2項規定合併裁判，先予敘明。
二、被上訴人未於言詞辯論期日到埸，核無民事訴訟法第386條
    各款所列情形，依上訴人之聲請，由其一造辯論而為判決。
貳、實體方面：
一、被上訴人主張：兩造於民國88年11月4日中午在亞都麗緻大
    飯店（下稱亞都飯店）用餐，席間另有與被上訴人第一次見
    面之上訴人友人陳怡台及鄭雅文二人一同用餐。詎用膳完畢
    ，上訴人竟拿出一紙結婚證書，軟硬兼施，商請被上訴人幫
    忙在結婚證書上簽名，被上訴人猜想上訴人欲以結婚證書向
    其雙親告知已經成家，以獲取雙親資助立業，被上訴人在無
    奈情形下始於結婚證書上簽名。惟88年11月4日當日聚餐，
    從客觀而言，難認屬一般公開之定式禮儀，因此當日四人之
    聚餐，從客觀觀之，與一般人之聚餐無異，難以令人認識其
    為結婚之定式禮儀，當日之聚餐非屬民法第982條所定之公
    開儀式，兩造之婚姻應屬無效。再者，當日被上訴人意在幫
    忙上訴人，並無結婚之真意，且上訴人亦一再保證並非真正
    之結婚，故可知雙方並無結婚之合意。故雙方之結婚行為應
    欠缺真意而當然無效。至於兩造曾經一起居住，一起開店經
    營商業，曾經合併申報稅捐及兩造家人有無往來等，僅能證
    明兩造曾經感情甚篤，但與婚姻有效成立與否完全無涉。婚
    姻是否有效成立，實仍須以兩造88年11月4日是否已踐履民
    法982條之要件為斷，故兩造雖於亞都飯店簽署結婚證書，
    惟並未為任何定式之禮儀，就其現場情狀，在場之人無從認
    識係舉行結婚儀式，兩造間未具備公開之儀式；亦無締結婚
    姻之真意，兩造之婚姻因意思之欠缺而當然無效，為此訴請
    確認兩造間之婚姻無效等語（原審判決確認兩造婚姻無效，
    上訴人不服，提起本件上訴）。並聲明：上訴駁回。
二、上訴人則以：兩造於85年間經人介紹認識後即成男女朋友，
    感情極為融洽，上訴人嗣於88年進入淡江大學任職，收入穩
    定，兩造以「老公、老婆」互稱，早有廝守終身、共結連理
    之計劃，故被上訴人接受上訴人求婚，兩人於88年11月4日
    在亞都飯店天香廳結婚。兩造自相識至結婚已逾4年，結婚
    時被上訴人為23歲之成年人，結婚過程合於民法第982條規
    範。兩造婚後，上訴人父母亦誠心接納被上訴人為媳，並空
    出居家房間讓被上訴人遷入同居。兩造感情依然融洽，直至
    93年7月，被上訴人突然變為冷漠，開始大量搬遷私人物品
    回家，停止幫忙咖啡廳生意，並不斷要求上訴人離婚。又法
    律就結婚儀式並未限定何種儀式，被上訴人指摘兩造未交換
    戒指、拍照、隨便衣著等，主張結婚無效，殊顯誤解法律。
    被上訴人主張兩造無結婚真意，亦屬無稽，蓋被上訴人並無
    被逼迫之事實，茍無結婚之真意，何以會在結婚證書簽名？
    本件由兩造已辦理結婚登記，有同居之事實，以及兩證人之
    證言，均足以證明兩造為夫妻關係。兩造結婚係在飯店之公
    開場合，並有證人，表達結為夫妻之意，至於當時鋪排穿戴
    為何在非所問；況且若有詐欺脅迫情事，為何不請求撤銷，
    反而繼續與上訴人共同生活5年，從上訴人處獲取大筆金錢
    後訴請確認婚姻無效，與經驗法則明顯不合，故被上訴人之
    訴為無理由云云，資為抗辯。又兩造婚姻仍有效存在，被上
    訴人無故離家，不與上訴人同居，因此訴請被上訴人應與上
    訴人同居云云（上訴人訴請被上訴人履行同居之訴，原審為
    上訴人敗訴之判決，上訴人不服，提起本件上訴）。並聲明
    ：(一)原判決廢棄。(二)被上訴人在第一審之訴駁回。(三)被上訴
    人應與上訴人同居。
三、上訴人主張兩造於88年11月4日中午，曾在臺北市亞都飯店
    天香廳舉行結婚儀式；被上訴人辯以當時僅係聚餐，並非踐
    行民法第982條所定之結婚儀式等語。是本件爭點厥為兩造
    是否已踐行民法第982條所定之結婚要件？茲審酌如下：
  (一)按依戶籍法為結婚之登記者，推定其已結婚，民法第982條
    第2項固有明文，惟倘有反證以證明未具備結婚之形式要件
    ，非不可推翻其效力。又結婚應有公開之儀式及二人以上之
    證人，同條第1項亦有明文，所謂公開之儀式，係指依一般
    社會觀念認為結婚之儀式，為不特定之多數人可以共見共聞
    者而言，而該結婚之儀式，不論係依循舊俗或新式，要必須
    以使在場共見共聞之不特定人，就其所行定式禮儀之外表，
    依一般客觀習慣，立可認識其為結婚者始足當之，倘就其現
    場情狀，無從認識係舉行結婚儀式，縱當事人主觀上係舉行
    婚禮，仍非為有公開之定式禮儀。而所謂定式之禮儀，不論
    係依循舊俗或新式，要必以使在場共聞共見之不特定人，就
    其所行儀式之外表，依一般客觀習慣，立可認識其為結婚者
    始足當之（司法院26年院字第1701號解釋、最高法院51年台
    上字第551號判例意旨參照）。
  (二)證人陳怡台及鄭雅文固於原審證稱，渠等二人與兩造曾於88
    年11月4日中午，在亞都飯店天香樓同桌用餐，餐後兩造曾
    簽署結婚證書等語（原審卷第57頁至62頁）。惟兩造當天係
    著便服而非一般婚宴常見之禮服；證人亦稱當天餐會「就像
    平常閒聊吃飯一樣」，是就上開餐會外表而言，客觀上顯難
    認兩造在舉行結婚儀式；又兩造及證人單純在結婚證書上簽
    名，並未配合其他儀式，其他不特定之人自難共見共聞兩造
    係進行結婚之儀式，核與上開結婚要件不符。
  (三)雖證人陳怡台於原審結稱：「88年11月4日中午左右我和兩
    造及鄭雅文在亞都飯店天香廳參加兩造婚禮，當天是被告（
    指上訴人）找我去的，他說他要和原告（指被上訴人）結婚
    ，請我過去當證人，當天現場就是大家吃飯，當天吃完飯後
    有簽結婚證書，飯店有送蛋糕，因為它們知道現場有人結婚
    ，也有鼓掌以示慶賀之意。」、「（問：有無其他儀式？）
    時間比較久，對細節不是記得很清楚，就像是平常閒聊吃飯
    一樣。．．．」等語；證人鄭雅文證稱：「88年11月4日兩
    造在亞都飯店結婚，當天中午我們去飯店天香廳吃飯，是被
    告找我去的，他說他要跟原告先結婚，之後再宴客，當天大
    家看起來都滿高興的。」、「（問：兩造當天如何說的？有
    無其他儀式？）被告現場有說他們要結婚，我們希望熱鬧，
    得到大家的祝福，所以有請飯店廣播，那天是飯店主廚有過
    來問菜好不好，我有向主廚說我們有人結婚，被告也有跟櫃
    台人員說，後來廣播是因為我跟主廚說的還是被告向櫃台說
    的我就不知道，當天飯店還有送小東西給兩造。」云云（原
    審卷第57頁至61頁），惟查：
    1.依上開證人證言可見88年11月4日中午在亞都飯店天香廳
      之餐會除兩造及證人陳怡台、鄭雅文外，並無其他親友參
      加，會場無喜宴之標示，亦未見結婚會場常見的結綵、喜
      帳或照片等佈置，兩造並未交換結婚戒指等信物，復無任
      何兩造親友到場或有人上台致詞表示祝福之場面，與一般
      結婚進行之情形大不相同，外觀難以使不特定人知悉兩造
      在舉行結婚典禮。
    2.雖證人陳怡台證稱：飯店知道有人結婚因此送蛋糕，並鼓
      掌以示祝賀云云；惟同時在場之證人鄭雅文則未證述有送
      蛋糕之事（按此送蛋糕之舉應係意外之驚喜，證人鄭雅文
      應有印象，卻未提及此事）；再者亞都飯店在回覆上訴人
      之函件中稱：「當時是否有現場服務人員，以口頭向當事
      人表達祝賀之意，或是致贈禮物，甚至於現場口頭宣佈賓
      客之喜訊，基於人情與飯店經營之實際情形，不無可能，
      但因事隔久遠，實是已無法考證，敝飯店實難提出確切之
      答覆．．．」等語（原審卷第141頁），亦無法證明證人
      所述餐廳服務人員曾口頭祝賀或贈送小禮物等情節屬實。
    3.被上訴人於93年12月2日委由律師，就88年間4人於該飯店
      天香廳聚餐，宴飲間其中2人簽立結婚證書，若告知該餐
      廳上開情形，該餐廳是否會廣播全場，使眾賓客皆得知其
      喜訊同為喝采？是否會有折扣優惠或贈送禮品等情事？亞
      都飯店回函稱「．．．惟88年至今已逾5載，就信函所提
      之內容，特詢問天香樓工作滿5年以上之同仁，皆無來函
      所所述事件發生之印象，餐廳實難提出確切之答覆。」等
      語（原審卷第84、85頁），均未提及有送蛋糕或鼓掌一事
      ，上訴人此部分之主張尚嫌無據。縱餐廳人員因兩造或證
      人之告知而知悉有簽立結婚證書乃表達祝賀或送禮物之舉
      ，亦係基於兩造或者證人之主動告知，並非餐廳人員自外
      觀依通常之感知可以知悉兩造正行結婚儀式，自非所謂之
      公開儀式，因此依上開證人證言仍不足以認定兩造已行結
      婚儀式。
  (四)證人陳怡台、鄭雅文雖均證稱當天有請飯店廣播，但兩造及
    證人均表示未向檯台人員要求廣播，且據亞都飯店函覆被上
    訴人：「若於宴飲間告知敝飯店餐廳賓客中有人簽立結婚證
    書，餐廳並不會廣播全場，使賓客皆得知其喜訊並同為喝采
    ，一是此對其他賓客用餐感受之最基本尊重，二是因為敝飯
    店天香樓從未裝置廣播設備。」等語（原審卷第85頁），益
    足見證人關於餐廳廣播全場，告知其他賓客關於兩造行結婚
    儀式部分之證言不可採。
  (五)徵諸兩造僅著便服，與所謂結婚儀式中之二名證人陳怡台、
    鄭雅文如平時閒聊吃飯，並無行結婚儀式之外表，依一般客
    觀習慣，不特定之人不可能自當時用餐情形立可認識兩造間
    正在舉行結婚儀式，足臻就當時之現場情狀，無從認識係舉
    行結婚儀式，縱當事人主觀上係舉行婚禮，仍不得謂有公開
    之定式禮儀。上訴人主張兩造於88年11月4日在亞都飯店之
    餐會兼及結婚之公開儀式云云，尚無足取。末按男女婚姻須
    經雙方合意，尤須經過一定之婚姻儀式方能認為合法成立，
    否則縱已同居，法律上仍不發生婚姻之效力（最高法院18年
    上字第2072號判例意旨參照）。故兩造是否同居，核與婚姻
    有效與否無涉。上訴人聲請訊問證人鍾泰弘、許志賓、賴亞
    萍、林旺生，以證明兩造有同居之事實核無必要。至於兩造
    合併申報綜合所得稅，與是否曾行結婚之公開儀式無涉，上
    訴人以兩造曾經共同申報所得稅，主張兩造已經結婚，亦屬
    無據。其餘證據或能證明兩造關係密切，但均不足以證明兩
    造有舉行結婚之公開儀式，均不足為上訴人有利之證明，並
    予敘明。
  (六)本件兩造雖已締結結婚證書並辦理結婚登記，惟兩造未曾舉
    辦結婚之公開儀式，而欠缺形式要件，依民法第988條第1款
    「結婚不具備第982條第1項之方式者，無效」之規定，兩造
    間之婚姻自屬無效。是被上訴人據以請求確認兩造間之婚姻
    無效，為有理由，應予准許。上訴人基於兩造為夫妻關係，
    依民法第1001條第1項規定請求被上訴人履行同居之義務，
    自無由准許。
四、綜上所述，兩造88年11月4日之結婚既未踐行公開之儀式，
    則兩造間之結婚法定要件自始欠缺，而不生結婚之效力。從
    而，被上訴人訴請確認兩造間之婚姻關係不成立，為有理由
    ，應予准許；上訴人另訴請求被上訴人履行同居義務，則無
    由准許。原審為被上訴人勝訴之判決，於法並無不合。上訴
    意旨仍執前詞，指摘原判決不當，求予廢棄改判，為無理由
    ，應予駁回。
五、本件事證已臻明確，兩造其餘主張陳述及所提之證據，經審
    酌均與判決結果無涉，無逐一論述之必要，附此敘明。
六、據上論結，本件上訴為無理由，依民事訴訟法第449條第1項
    第463條、第385條第1項前段、第78條，判決如主文。
中　　華　　民　　國　　94　　年　　10　　月　　11　　日
                  民事第四庭審判長法  官 張劍男
                                  法  官 陳邦豪
                                  法  官 游明仁
正本係照原本作成。
如不服本判決，應於送達後20日內向本院提出上訴書狀，其未表
明上訴理由者，應於提出上訴後20日內向本院補提理由書狀（均
須按他造當事人之人數附繕本）上訴時應提出委任律師或具有律
師資格之人之委任狀；委任有律師資格者，另應附具律師資格證
書及釋明委任人與受任人有民事訴訟法第466條之一第一項但書
或第二項（詳附註）所定關係之釋明文書影本。
中　　華　　民　　國　　94　　年　　10　　月　　17　　日
　　　　　　　　　　　　　　　　　書記官 于  誠
附註：
民事訴訟法第四百六十六條之一（第一項、第二項）：
對於第二審判決上訴，上訴人應委任律師為訴訟代理人。但上訴
人或其他法定代理人具有律師資格者，不在此限。
上訴人之配偶、三親等內之血親、二親等內之姻親，或上訴人為
法人、中央或地方機關時，其所屬專任人員具有律師資格並經法
院認為適當者，亦得為第三審訴訟代理人。
